臺灣高雄地方法院刑事判決　　　　　　　99年度訴字第1066號
公　訴　人　臺灣高雄地方法院檢察署檢察官
被　　　告　黃國智
選任辯護人　王仁聰律師
　　　　　　蔡桓文律師
被　　　告　陳昶榮
選任辯護人　陳君聖律師
被　　　告　湯耿豪
指定辯護人　蔡淑媛律師
被　　　告　黃炫文
選任辯護人　洪千琪律師
被　　　告　蔡棋
選任辯護人　江雍正律師
　　　　　　陶德斌律師
　　　　　　蘇勝嘉律師
被　　　告　黃思堂
選任辯護人　陳裕文律師
　　　　　　侯勝昌律師
　　　　　　陳正男律師
被　　　告　周天佑
選任辯護人　李淑欣律師
上列被告等因殺人未遂案件，經檢察官提起公訴（98年度偵字第
30854號），本院判決如下：
    主  文
黃國智共同犯傷害致人重傷罪，處有期徒刑柒年。
陳昶榮共同犯傷害致人重傷罪，處有期徒刑柒年。
湯耿豪共同犯傷害致人重傷罪，處有期徒刑參年陸月。
黃炫文共同犯傷害致人重傷罪，處有期徒刑參年陸月。
周天佑共同犯傷害致人重傷罪，處有期徒刑參年陸月。
蔡棋、黃思堂，均無罪。
    事  實
一、黃國智與劉庠廉為址設高雄市○○區○○路840 號私立正修
    科技大學（下稱正修科大）同班同學；於民國98年5 月8 日
    晚間，黃國智與劉庠廉在課堂上因細故發生口角爭執，進而
    於下課時互毆，乃相約於是（8 ）日下課後即晚上10時30分
    許（下稱系爭時間），在正修科大之學校後門口（下稱系爭
    地點）談判。黃國智即邀集同校之黃炫文，並以電話聯絡陳
    昶榮，再由陳昶榮以電話聯繫湯耿豪、周天佑及召集20餘名
    真實姓名年籍不詳男子，攜帶鋁棒、木棍等物前來助勢。嗣
    於98年5 月8 日22時30分許，黃國智等20多人與未持任何武
    器之劉庠廉及其友人黃鵬宇、劉家甫3 人，在系爭地點見面
    談判時，黃國智與劉庠廉再度發生口角，黃國智、陳昶榮、
    黃炫文、湯耿豪、周天佑及陳昶榮所召集之20餘人，竟共同
    基於傷害人身體之犯意聯絡，且渠等主觀上雖均不預見以鋁
    棒、木棍等物猛力毆擊劉庠廉頭部之行為，將造成劉庠廉重
    傷害結果之認識，而未有重傷害之犯意，惟在客觀上知悉頭
    部為人體重要且脆弱之部位，而能預見以鋁棒、木棍等物猛
    力毆擊人之頭部，將使人因而發生重傷害之結果，先由黃國
    智等20餘名男子圍住劉庠廉，由黃國智、黃炫文、湯耿豪、
    周天佑等拳打腳踢劉庠廉頭部及身體各部位，繼由陳昶榮及
    其所召集之人分持鋁棒、木棍等物，持續猛力揮擊劉庠廉之
    頭部，直至劉庠廉不支倒地為止。劉庠廉經送醫急救，受有
    「頭部外傷併右側腦硬膜上出血、腦出血、顱內出血併右側
    偏癱及失語症」等傷害，並致生無法完成長句，且速度緩慢
    、流暢性不佳及陳述時會出現錯誤名詞等交談障礙，而有無
    法恢復原有語言功能之重傷害結果。嗣經警方循線並清查黃
    國智、陳昶榮等人當晚之通聯紀錄，而查知上情。
二、案經劉庠廉訴由高雄市政府警察局仁武分局報請臺灣高雄地
    方法院檢察署檢察官偵查起訴。
    理  由
壹、證據能力部分：
一、按被告以外之人（包括證人、鑑定人、告訴人、被害人及共
    同被告等）於檢察事務官、司法警察官或司法警察調查中所
    為之陳述，與審判中不符時，其先前之陳述具有較可信之特
    別情況，且為證明犯罪事實存否所必要者，得為證據；刑事
    訴訟法第159 條之2 定有明文。而所謂「較可信之特別情況
    」，應就前後陳述時之各種外部情況進行比較，以資決定何
    者外部情況具有可信性，若陳述係在特別可信之情況下所為
    ，則虛偽陳述之危險性即不高，雖係審判外陳述，或未經被
    告反對詰問，仍得承認其有證據能力。本件被告黃國智於警
    詢時所為之陳述與審判中不符；本院審酌其於警詢中之供詞
    距案發日較近，當時記憶、感受自較深刻，立即反應所知，
    且該警詢之證詞係屬違反自己利益之陳述，及警詢之陳述係
    出於自然之發言，審判階段則受到外力干擾等特別情形；是
    本院認其於警詢時所為之陳述，具有較可信之特別情況，且
    為證明被告陳昶榮犯罪事實存否所必要者，依上開刑事訴訟
    法第159 條之2 之規定，應有證據能力。
二、被告陳昶榮之辯護人陳君聖律師雖以：交互詰問證人劉庠廉
    、劉家甫及劉秋延時，證人係於被告所在法庭以外之另一房
    間，以聲音傳送之設備進行交互詰問，程序違反刑事訴訟法
    第169 條、第177 條第1 、2 項規定，而認證人劉庠廉、劉
    家甫及劉秋延於法院審理時之證詞，均無證據能力云云。惟
    查，本件屬暴力犯罪類型案件，因證人劉庠廉、劉家甫及劉
    秋延，遭受或親身經歷該暴力侵害，如作證時當庭面對被告
    等人，心生壓迫及威脅，而有無法自由陳述之虞，並證人劉
    家甫陳稱：因為被告等是打人的，如果今日讓被告看到，我
    怕有天會被他們打死（審一卷94頁）等語，而要求本院以雙
    向法庭進行證人交互詰問程序。又，詰問證人過程中被告在
    場為其基本權利，被告可經由當庭聽聞證述之內容提出其對
    質、詰問之意見，均比被告不在庭而由辯護人詢問或本院以
    事後告知證人證述要旨更為直接。本院依刑事訴訟法第169
    條及審酌證人之顧慮，並為發現真實，認為以雙向法庭進行
    方式，可以讓被告在場權獲得確保；另辯護人雖未能見證人
    交互詰問時回答之表情或舉動，此受限於本院雙向法庭設備
    之不足，本院認為在設備無法配合之下，以保障證人自由陳
    述之意願及被告在場權，認為以雙向法庭方式詰問證人，並
    無違法之處。從而，證人劉庠廉、劉家甫及劉秋延於本院之
    證詞，自有證據能力。
三、按被告以外之人於審判外之陳述，雖不符刑事訴訟法第159
    條之1 至之4 之規定，然經當事人於審判程序同意作為證據
    ，法院審酌該言詞陳述或書面陳述作成時之情況，認為適當
    者，亦得為證據。又當事人、代理人或辯護人於法院調查證
    據時，知有第159 條第1 項不得為證據之情形，而未於言詞
    辯論終結前聲明異議者，視為有前項之同意。刑事訴訟法第
    159 條之5 定有明文。查，本案所引用之相關證據資料（詳
    後引證據），其中各項言詞或書面傳聞證據部分，縱無刑事
    訴訟法第159 條之1 至第159 條之4 或其他規定之傳聞證據
    例外情形，業經本院審理時予以提示並告以要旨，且各經檢
    察官、辯護人及被告黃國智、陳昶榮、黃炫文、湯耿豪、周
    天佑等表示意見，當事人已知上述證據乃屬傳聞證據，或明
    示同意作為本案之證據使用，或未於言詞辯論終結前對該等
    證據聲明異議，本院審酌上開證據作成時之情況，並無違法
    取證或其他瑕疵，認為以之作為證據為適當，而具有證據能
    力。
貳、有罪部分：
一、訊據被告黃國智、陳昶榮、黃炫文、湯耿豪、周天佑等均矢
    口否認有前開毆打告訴人劉庠廉之犯行。被告黃國智辯稱：
    因劉庠廉誤會是我在課堂上罵三字經，而在下課時毆打我致
    流鼻血，後來劉庠廉的朋友黃鵬宇來找我，約於系爭時地談
    判。於系爭時地，劉庠廉態度很兇，問我「現在要怎樣？」
    、「要不要討？」，我回答他只要道歉就好了；之後劉庠廉
    就過去與一群人我不認識的人講話，該群人中有一人罵劉庠
    廉三字經，就打起來了，故我並未於系爭時地毆打劉庠廉云
    云。被告陳昶榮辯稱：我與黃國智是高中同學，黃國智打電
    話給我說他被打，約於系爭時地談判，我就開車載湯耿豪一
    起過去；於系爭時地我雖有從自小客車帶球棒下去，但球棒
    遭一名身材高大、理平頭的男子搶走，故我並無毆打劉庠廉
    云云。被告黃炫文辯稱：我與黃國智是國、高中同學，不認
    識劉庠廉，當時我是正修科大的學生；於系爭時地，因放學
    時間，我經過後門口看見黃國智，就過去與他說話，後來看
    見有一群不認識的人在打架，我並無參與毆打劉庠廉云云。
    被告湯耿豪辯稱：我搭陳昶榮的車子到正修科大後門口，就
    過去問黃國智的狀況，後來聽到有人罵三字經，即見劉庠廉
    與一群不認識的人打起來，我並未參與毆打劉庠廉云云。被
    告周天佑辯稱：因張鈞傑打電話告訴我，黃國智在學校被人
    毆打，所以於系爭時地去看黃國智；我看完黃國智之傷勢後
    ，走到對面停機車的地方，與同行之蔡亞辰準備要回去時，
    就聽到有人罵三字經，接著就打起來了，我並無參與毆打劉
    庠廉云云。
二、被告黃國智與告訴人劉庠廉為正修科大之同班同學，於98年
    5 月8 日晚間在課堂上因細故發生口角，進而於下課時互毆
    ，被告黃國智受有「輕微腦震盪」之傷害，經由同班同學黃
    鵬宇居中調處，約於系爭時間在正修科大後門口談判；又於
    系爭時地，被告黃國智、陳昶榮、黃炫文及湯耿豪等均在現
    場，並被告陳昶榮確有攜帶鋁棒下車，此為被告黃國智、陳
    昶榮、黃炫文、湯耿豪均供承不諱，復有被告黃國智之高雄
    榮民總醫院診斷證明書1 紙（警卷第8 頁）附卷可稽。又，
    劉庠廉因遭多人徒手、分持鋁棒、木棍等物毆打，受有「頭
    部外傷併右側腦硬膜上出血、腦出血、左側顱內出血併右側
    偏癱及失語症」等傷害，並致生無法完成長句，且速度緩慢
    、流暢性不佳及陳述時會出現錯誤名詞等交談障礙，而無法
    恢復原有狀況之重傷害結果，有高雄長庚醫院98年5 月18日
    診斷證明書1 紙、98年6 月19日診斷證明書2 紙、98年11月
    25日診斷證明書1 紙（警卷第122 至124 頁）、高雄長庚醫
    院100 年4 月7 日長庚院高字第A33125號函（審三卷第42頁
    ）等在卷可按。是此部分事實，堪信為真實。
三、於系爭時地，告訴人劉庠廉遭多人徒手、分持鋁棒、木棍等
    物毆打（下稱系爭衝突）時，除劉庠廉、黃鵬宇、劉家甫等
    3 人、與被告黃國智等人外，是否有第三群人存在？並被告
    黃國智、陳昶榮、黃炫文、湯耿豪、周天佑等人，於系爭衝
    突時是否有出手毆打劉庠廉？
  (一)查，證人即告訴人劉庠廉於偵查時證稱：我與黃國智約於系
    爭時地談判，黃國智他們的人越來越多，在庭之人中黃國智
    、湯耿豪、黃炫文、黃思堂、黃駿豪、周天佑有打我；陳昶
    榮我沒什麼印象；蔡棋有打我；張鈞傑沒有打我。這些人
    有人徒手、有人持木棒、木棍、鐵鍊打我，打我的頭、臉與
    身體，打了很久。那些人是黃國智帶去的，我不認識先動手
    打我的人，他長得高高胖胖的，經指認是周天佑，我確定周
    天佑是第一個打我的。當時有人喊說要讓我死，是黃國智及
    黃炫文喊的，起先跟我講話的都是黃炫文（偵卷第44、45頁
    ，第76、77頁）等語。並於本院審理時證稱：於98年5 月8
    日晚上在學校課堂上，因黃國智對老師不敬，我制止他，而
    與黃國智發生口角，下課有打架，黃國智嘴角有受傷流血，
    後來由黃鵬宇約好下課在學校後門口見面。於系爭時地，我
    看到黃國智及黃炫文帶了約10幾個人在後門口，因為他們都
    站在一起、有講話，並在還沒打我之前，黃國智及黃炫文說
    就是我，所以這些人是黃國智叫來的。當時黃國智手上沒有
    持任何武器，但有以手腳打我的頭及背部。（當庭指認被告
    陳昶榮）當天有在我說的那群人裡面，之前我不認識陳昶榮
    ，因陳昶榮有拿球棒，所以我印象深刻，陳昶榮當天有拿球
    棒打我的頭及身體。而我在偵查時說對陳昶榮沒印象，是因
    當時面對面，會恐懼。（當庭指認被告湯耿豪）我對他有印
    象，當時他在聚集的那10幾個人裡面，之前我沒有見過湯耿
    豪，因湯耿豪當時有與黃國智說話，所以我記得他在場；湯
    耿豪當天有打我，但沒有拿武器。（當庭指認被告黃炫文）
    我認得他，在該事件之前，我有看過他，因他是黃國智的朋
    友，當天黃炫文有在聚集的10幾個人裡面，有動手打我，手
    上沒拿武器，黃炫文在動手打我前有說打死我。（當庭指認
    被告周天佑）他當天有在我所說聚集的10幾個人裡面，是第
    一個動手的人，以腳踢我，沒有攜帶武器，因周天佑在動手
    打我之前有對我罵三字經，所以我記得。又我走到後門口時
    ，黃國智與黃炫文先認出我，就對其他人說就是我，那些人
    就說「就是你」、「揪慶ㄟ你」（台語），並周天佑是第一
    個踢我的人，當天在場的還有其他人現在不在法庭。我當時
    並未動手去抓現場任何一人的衣領，且我是被很多人圍著打
    ，沒有還手，我用一隻手保護頭部，大概打了約7 、8 分鐘
    ，當時我的朋友劉家甫、黃鵬宇有幫我擋（審一卷第54至75
    頁）等語。
  (二)準上而論，劉庠廉於系爭時地係為赴與被告黃國智之約，並
    自始至終均與被告黃國智等人談話、衝突，而無所謂另有第
    三群人在場。且考劉庠廉自警詢、偵查及至本院審理時，就
    係與何人發生衝突、何人將其毆傷等情均指證歷歷；復就雙
    方衝突之起因係先前課堂口角及下課互毆之糾紛，亦陳述明
    白，足見系爭衝突僅存在於劉庠廉與被告黃國智等人間。又
    如被告黃國智所辯情節，劉庠廉應與該第三群人亦有認識、
    糾紛，則衡情劉庠廉理應向警方陳述該第三群人之相關資料
    ，以為追緝真正傷害他之人，焉會在無求償或其他利益考量
    之情形下，捨此不為，而指認之前遭其毆傷之被告黃國智等
    人所為？再參酌劉庠廉於己方僅有3 人之情形下，豈會於同
    時同地約兩群與其有糾紛之人談判，而自陷於不利地位？且
    如第三群人非與劉庠廉相約，則其等如何能知劉庠廉於系爭
    時地出現？況於劉庠廉與被告黃國智談判時，在未明瞭被告
    黃國智等人之定位時，即直接並僅攻擊劉庠廉，而未加理會
    被告黃國智等人？在在與常情不符。從而，被告黃國智、陳
    昶榮、黃炫文、湯耿豪、周天佑等人辯稱：劉庠廉係遭一群
    人我們不認識的人持棍棒等物毆打，我們並未於系爭時地毆
    打劉庠廉云云，顯係事後卸責之詞，並無可取。
  (三)再者，劉庠廉於系爭時地與被告黃國智再度發生口角，被告
    黃國智、陳昶榮、黃炫文、湯耿豪、周天佑及陳昶榮所召集
    之20餘人，即徒手或分持鋁棒、木棍等物毆擊劉庠廉之頭部
    及身體各部位等情，業據證人即告訴人劉庠廉證述明確，已
    如前述。又，劉庠廉原即熟識被告黃國智，並認識同校之被
    告黃炫文，是就被告黃國智、黃炫文是否有出手毆打之行為
    ，應可清楚辨別；且被告黃國智係因先前與劉庠廉互毆，受
    有流鼻血之傷勢，在系爭時地與劉庠廉談判，並召集多人前
    來，則衡情被告黃國智豈會於動手後，不僅未參與，反而規
    勸其他人不要打了？是被告黃國智、黃炫文確於系爭衝突，
    徒手毆打劉庠廉甚明。從而，被告黃國智辯稱：我沒有毆打
    劉庠廉，並叫他們不要打云云；被告黃炫文辯稱：我沒有參
    與毆打劉庠廉云云，均屬推諉之詞，難以採信。復依證人劉
    庠廉前開證詞，其與被告黃國智發生口角爭執時，第一個出
    手毆打（腳踢）之人為被告周天佑；並參酌人遭受攻擊時，
    對於第一攻擊者及其攻擊方式之記憶印象較為深刻，而考劉
    庠廉自始至終均指認被告周天佑為第一位攻擊他的人，係以
    腳踢其腹部，足認被告周天佑確亦參與其中，且係第一位以
    腳踢方式攻擊劉庠廉之人；是被告周天佑辯稱：於系爭衝突
    時，不在現場云云，不足採信。又證人劉庠廉於未受攻擊前
    ，因先與被告黃國智談判、口角，故對於在場之人有所認知
    ，而確認被告陳昶榮、湯耿豪在場，並有出手毆打之行為，
    且因被告陳昶榮於系爭衝突時手持球棒，持該球棒攻擊其頭
    部及身體，目標較為顯著；是被告陳昶榮、湯耿豪亦有參與
    群毆之行為，亦堪認定。綜上，被告黃國智、陳昶榮、黃炫
    文、湯耿豪、周天佑等人確於系爭衝突，徒手或持球棒毆打
    劉庠廉甚明。
  (四)次查，證人黃鵬宇於本院證稱：我與黃國智、劉庠廉均為同
    班同學，與劉庠廉交情比較好，因黃國智與劉庠廉在學校內
    發生衝突、打架，我就跟黃國智約下課後在正修科大之後門
    口講一講，事後再跟劉庠廉說這件事，因我擔心如他們在校
    園內另有衝突、打架，會被退學，所以到外面講一講基本上
    是我自己的意思；而我並沒看到在教室發生衝突時係何人先
    動手，聽說是劉庠廉打黃國智。當時想到外面講講是我要當
    和事佬，但不是要談判，若要談判，我也會叫一堆人來，但
    人是黃國智叫來的。我於系爭時地到達時，看到黃國智、黃
    炫文及10多人在該處等，我就過去跟他們說講講就好，黃國
    智當時很嗆，指著我對他的朋友說「就是他」，我拿煙出來
    請客，但對方嗆稱「劉庠廉在何處，把他叫出來」，後來又
    來一批有持棍棒的人約10多人，所以共有2 批人；第1 批我
    確定是黃國智叫來的，因我一出去，黃國智就跟該批人說「
    就是他」，那批人就過來問我說劉庠廉在何處，而第2 批人
    有拿棍棒，他們到達後就在該處「發傢伙」（台語），我過
    去跟他們說講講就好，不要拿「傢伙」，兩批人前後差約5
    分鐘，第2 批人是以類似垃圾桶裝著武器。我有打電話給劉
    庠廉，他說馬上從前面過去，我有跟他說黃國智有叫人，要
    注意一點，但劉庠廉一到場也很嗆，變成情況失控；劉庠廉
    到現場後，先與黃國智、黃炫文起爭執、互嗆（當庭指認被
    告黃國智、黃炫文），黃國智講「你先打我的，找要出來講
    的（台語）」類似話語，劉庠廉則回稱「不然你想怎樣」或
    「看你要怎麼處理」等語，我在旁邊安撫情緒，想要跟對方
    談，但我安撫不了；之後對方有人問我們是哪裡的，劉庠廉
    跟他說是林園人，該人應該是問我們是否認識誰，有要打電
    話的意思，當時我也在打電話想盡量把事情壓下來。衝突發
    生時，我站在劉庠廉的斜後面，黃國智及黃炫文站在我的正
    前方，黃國智就向劉庠廉叫囂，當時範圍已經縮小，我與劉
    庠廉被該群人整個包圍，衝突就發生了，而除了我與劉庠廉
    之外，我這邊是否有其他人，我並不知道，因為幾乎都是他
    們的人，且情形混亂。因我站在黃國智、黃炫文的前方，看
    得很清楚，黃國智、黃炫文等先徒手打，之後棍棒就上來，
    我有拉、護劉庠廉，因他們全部都打劉庠廉，至少有7 、8
    人持棍棒往劉庠廉的頭部敲打，並嗆「給他死（台語）」，
    有很多人在旁邊喊「打死他、打死他（台語）」，他們幾乎
    都打劉庠廉的頭部，也有打腳要讓他跪下去，他們甚至還打
    到自己的車，我記得劉庠廉最後倒在圍牆旁，坐在該處。劉
    庠廉都是站著被打，有被打到背、頭、脖子及腳；整個過程
    中，該兩批人約20人，是否所有人均有參與鬥毆，或有些人
    僅在旁邊叫囂或聊天乙事，我無法回答，因為我當時在裡面
    ，情況混亂，無法一一記清楚，我只能確定黃國智、黃炫文
    有打，其他人記不清楚長相，但至少有10幾人在打，現場很
    混亂。事發之前我只認識黃國智、黃炫文，其餘被告印象模
    糊，且事隔已久，我記不清楚當時有誰在現場。最後持棍棒
    打劉庠廉頭部的人，身材是胖壯型，與我差不多高，我肯定
    是黃炫文或黃國智的朋友，因為他有喊「敢嗆我朋友，給你
    死（台語）」，該人持木棒往劉庠廉的頭部打最後一下，全
    部就一哄而散，他們有開車及騎機車，當時我沒注意黃國智
    、黃炫文如何離開，我只注意劉庠廉，因為他的狀況很嚴重
    ，劉庠廉被打之後完全無法說話，整個人好像恍神，就被送
    去醫院急救。再者，本件一開始僅係吵架，動手打的瞬間係
    為何事，我想可能是劉庠廉的態度太嗆，因為我們這方沒幾
    個人，人少與人多是無法談的，他的態度如此才會引發衝突
    ，但我沒有看到劉庠廉拉住對方其中一人的衣領。黃國智與
    劉庠廉互嗆有幾分鐘，在談話當中第2 批人到達現場及分「
    傢伙」，動手時第2 批人已經到了，我還有先過去跟第2 批
    人說不要分傢伙，但他們沒理會我。黃國智這方的人打劉庠
    廉時，劉庠廉根本沒辦法反擊，只是抱著頭，我有去拉持棍
    捧打劉庠廉的那些人，我當場有聽到「給他死」，我不清楚
    黃國智有沒有講，但我知道黃炫文的聲音，他一定有講。當
    天劉庠廉除了與黃國智相約要解決這件事之外，沒有約其他
    人一起來談，是我自己跟劉庠廉講的，且劉庠廉沒有與校外
    人士結仇（審二卷第23至39頁）等語。
  (五)據證人黃鵬宇之前開證詞可知，被告黃國智見證人黃鵬宇前
    來時，即對該第1 批人說「就是他」，並第1 批人即稱「劉
    庠廉在何處，把他叫出來」等語，是該第1 批人確係被告黃
    國智叫來助陣之人；又第2 批人雖約5 分鐘後，於劉庠廉與
    被告黃國智對話時到達，然該第2 批人到達後，即向該處聚
    集、分發棍棒，並於被告黃國智、黃炫文等人徒手攻擊劉庠
    廉，隨即分持棍棒加入，足見該第2 批人亦為被告黃國智而
    前來。是足徵系爭衝突時僅有被告黃國智（含第1 批人及第
    2 批人）等人、與劉庠廉3 人之兩方人馬，並無所謂第三群
    人存在之情事。從而，被告黃國智等人辯稱：劉庠廉係遭另
    一群不認識之人毆打云云，應屬事後為卸責而虛構之事。又
    ，依證人黃鵬宇之證詞，其於系爭衝突開始時係站立在劉庠
    廉斜後方、被告黃國智、黃炫文正前方，故清楚見到被告黃
    國智、黃炫文確有徒手毆打劉庠廉；益徵被告黃國智、黃炫
    文確於系爭衝突時有毆打劉庠廉行為甚明。
  (六)又查，證人即劉庠廉之友人劉家甫於偵查時證稱：系爭衝突
    我在場，當晚劉庠廉打電話給我，說他班上的黃國智與老師
    頂嘴，他看不過去，就與黃國智發生口角，下課時2 人打架
    ，所以叫我過去陪他回家。我到達時看到7 、8 名男子在門
    口等劉庠廉，後來劉庠廉到時，他們就對劉庠廉說你打我朋
    友，並罵三字經，後來對方的人越來越多，都是黃國智那邊
    的人，高高胖胖的人先以腳踢劉庠廉的肚子，之後其他的人
    就衝過來打劉庠廉，有拿球棒與鐵棍打，我有幫劉庠廉擋，
    當時情況很混亂，我有聽到球棒打到頭的聲音，應該是頭骨
    裂開的聲音，劉庠廉就倒在地上，他倒在地上時，還有人拿
    球棒打他的頭，我於警詢時有指認出黃國智及陳昶榮有出手
    打劉庠廉，陳昶榮並有拿球棒（偵卷第41、42頁）等語。並
    於審理時證述：於98年5 月8 日晚上，我與女友劉秋延到達
    後，就看到有10幾個人群聚在後門口，大約10分鐘左右劉庠
    廉來到現場。群聚之群體中，（當庭指認）有周天佑、陳昶
    榮、黃國智，他們站在後門口等、有交談，10幾個人站的距
    離滿近的，一開始沒有拿武器，劉庠廉來之後，他們交談時
    ，才拿出武器。劉庠廉還沒說話，就有人指著劉庠廉問黃國
    智「是不是那個人」，黃國智說是，後來人越來越多，之後
    我在旁邊看到有人罵三字經，並用腳踢劉庠廉。黃國智對劉
    庠廉罵三字經，並用腳踢他，之後10幾個人就打過來了，後
    來人數有陸續增加，印象中大概群聚了20餘人。他們在打劉
    庠廉時，我看到有人拿球棒或棍子打劉庠廉，我有上前幫忙
    將棍子推開，但是太多了，我無法全擋，陳昶榮有拿棍棒打
    劉庠廉，打劉庠廉的頭，我之所以記得那麼清楚，是因為劉
    庠廉第一下被打到頭倒地的時候，是一位高高壯壯的人打的
    ，可是我不知道是誰，最後陳昶榮在劉庠廉倒地之後，又跑
    來補了劉庠廉一棍。黃國智有用手打以及腳踢劉庠廉，至於
    他用腳踢劉庠廉哪個部位，當時很混亂，我無法確認部位，
    有很多人打他，我無法每個人都看清楚，因為我在幫劉庠廉
    擋。而我們這邊有我、我女友劉秋延、劉庠廉及黃鵬宇。被
    告黃國智一開始罵劉庠廉三字經，且第一個用腳踹劉庠廉之
    人也是被告黃國智，之後他們就圍上來打了。劉庠廉在被打
    之前，我沒有看到劉庠廉手抓另外一人之衣領。從黃國智出
    手毆打劉庠廉開始，至劉庠廉被棍棒打到頭倒地為止，毆打
    過程前後持續大概有7 至10分鐘，而持棍棒者沒有攻擊我，
    但是我在推、擋時有受擦傷。我在幫忙推那些人的過程中，
    我最有印象的是被告陳昶榮，因被告陳昶榮是在劉庠廉倒地
    之後，持棍棒朝劉庠廉頭上打一棍，是在劉庠廉倒地約10幾
    秒後陳昶榮才持棍棒打劉庠廉頭部。我看到朋友被打，一定
    會去擋，我在阻擋的過程中，有注意到在庭被告黃國智、陳
    昶榮、周天佑有打劉庠廉（審一卷第87至103 頁）等語。
  (七)依證人劉家甫之證詞可知，系爭衝突僅有劉庠廉等3 人與被
    告黃國智等人之兩方，並無存在被告黃國智等人所不認識之
    第三群人；且被告黃國智、周天佑，確有徒手毆打劉庠廉，
    而被告陳昶榮則持棍捧攻擊劉庠廉頭部，應堪認定。至證人
    劉家甫雖指認被告黃國智為第一位出手者，與證人劉庠廉所
    稱第一個出手的人是被告周天佑不符；惟依前所述，被告黃
    國智等人有20餘人，將劉庠廉包圍在小範圍內，並系爭衝突
    係瞬間發生，先徒手、隨即棍棒；是於如此小範圍、突發之
    衝突中，並第一出手者與後續毆打者相隔甚近，幾近乎於同
    時發難之情形下，證人劉家甫誤判亦有出手毆打之被告黃國
    智為第一位出手之人，與事理並無違誤；是尚難僅以證人劉
    家甫所述第一出手毆打者相違，即認證人劉家甫所言不足採
    信。又關於最後一位持棍棒揮擊劉庠廉頭部之人，證人劉家
    甫當庭指認係被告陳昶榮；而證人黃鵬宇則證稱係身材胖壯
    型之人，與被告陳昶榮身型明顯不符；惟依證人劉家甫、黃
    鵬宇所述，於劉庠廉遭被告黃國智等20餘人攻擊時，其等並
    為劉庠廉推、擋棍棒，情況相當混亂，是尚難苛令證人於此
    混亂場面，能清楚記憶攻擊之順序？且每人因其注意、觀察
    點不同，致認定之最後狀況亦可能不盡相符，故尚難僅以證
    人劉家甫、黃鵬宇就被告陳昶榮是否為最後一位攻擊之人，
    為不同之證詞，即為被告陳昶榮有利之認定。
  (八)另查，證人劉秋延於本院證述：於98年5 月8 日晚上我與劉
    家甫到正修科大後門口，因劉家甫說劉庠廉在教室與人吵架
    ，叫我們陪他回去。到現場時，就看到劉庠廉被很多人圍著
    ，那群人與劉庠廉間有對話，當時有人問「是哪一個」，有
    人說「就是他」，就有人開始打，第一個動手之人是用踢的
    ，之後就有很多人一直打。（當庭指認被告黃國智）我到現
    場時，這個人在現場，他有踢及打劉庠廉，第一個打的人不
    是他，因當時他是站在最前面一直與劉庠廉講話，講滿大聲
    的，且一直在罵髒話，而對他有印象。（當庭指認被告陳昶
    榮）這位被告我有印象，他當時有在場，有攻擊劉庠廉，我
    之所以印象這麼深刻，是因為他拿球棒，好像是鋁製球棒，
    我有看到他用球棒毆打劉庠廉，是有人先踢，後來他拿鋁棒
    開始打，我印象比較清楚是他有打劉庠廉的頭，我看到他直
    接從劉庠廉頭上打下去，打那一下時，大家還沒散開，當時
    還很多人，他是擠在後面打的，當時劉庠廉流很多血了，有
    倒，又站起來。（當庭指認被告湯耿豪）我沒什麼印象被告
    湯耿豪當時是否在現場。（當庭指認被告黃炫文）當時他好
    像有站在打架那裡，我們剛去，在吵架時他就在那裡，因當
    時有很多人在打，我無法確定他有沒有打，可是他有在那裡
    。（當庭指認被告周天佑）他當時有在現場，但是我不確定
    他有沒有打。又我看到棍子是從一個類似箱子拿出的，有人
    在那裡發棍子，之後有一部車上有放鋁棒，是放在類似桶子
    ，但我不知道桶子是何人帶來的。兩邊一開始好像要講和，
    不知道為何會打起來。我在警詢筆錄中有說「劉庠廉被包圍
    時，被告黃國智對著劉庠廉一直罵，之後有黃國智的友人問
    黃國智說就是他嗎，黃國智回答說就是這個人，該人就持鋁
    棒朝劉庠廉頭部打下去」，該人就是被告陳昶榮，是開打之
    後才拿棍棒打劉庠廉頭部，而我不知道第一個踢劉庠廉之人
    係何人。我有看到是被告陳昶榮拿棍棒將劉庠廉打倒在地，
    最後一擊是他從劉庠廉頭很大力的打下去，劉庠廉頭部受創
    之後就坐在地上，被告陳昶榮沒有繼續打，當時有人喊報警
    ，很多人就開車或騎摩托車走了。被告陳昶榮持棍棒用力打
    劉庠廉頭部，劉庠廉就倒地，就坐在地上，他就坐在那裡整
    個頭都是血，他就倒下地，因為後面是牆，他就坐在那裡，
    倒在牆邊，劉庠廉倒在牆邊之後，陳昶榮沒有繼續拿棍棒打
    。從劉庠廉開始被打，至劉庠廉倒地，這中間歷時約3 至5
    分鐘（審一卷第104至115頁）等語。
  (九)依證人劉秋延上開證詞，益徵於系爭衝突時，被告黃國智確
    有徒手毆打劉庠廉、被告陳昶榮持鋁棒攻擊劉庠廉頭部、及
    被告周天佑於系爭衝突時，確在現場等情甚明。又經核證人
    劉秋延所述情節，整個衝突過程，均係劉庠廉與被告黃國智
    等人，並無第三群人存在，亦堪認定。至證人劉秋延雖證述
    不確定被告黃炫文、湯耿豪、周天佑是否有動手毆打劉庠廉
    ；惟人之注意、觀察能力無法遍及整個狀況、過程，必定有
    疏漏之處，是尚不得僅以證人劉秋延未目睹，即認被告黃炫
    文、湯耿豪、周天佑等均未參與鬥毆行為。
  (十)再查，被告黃國智於警詢時供稱：我與劉庠廉是同班同學；
    於98年5 月8 日晚上7 時40分許上電腦課時，因老師誤認我
    罵三字經，我說沒有，劉庠廉就手握拳頭說我罵三字經，叫
    我出去，我就跟另外的同學出去，回班上看我的書。下課後
    ，劉庠廉進班上見到我就出拳打我，我被打到流鼻血，就到
    廁所擦血，劉庠廉的朋友黃鵬宇來上廁所，問我這件事要如
    何處理，我說我已流血要如何處理，回到教室後，真正罵三
    字經的同學去跟劉庠廉說是他罵的，你應跟黃國智道歉，然
    後黃鵬宇說今晚上10時30分到外面講好了，當時我打電話回
    家跟媽媽說我被打，陳昶榮就打電話問我被打經過並說要陪
    我於系爭時地講這件事。我於系爭時地到場時，就看到陳昶
    榮帶同20幾人要陪同我跟劉庠廉協調，其中我只認識陳昶榮
    與湯耿豪。當時我與劉庠廉談說你要如何處理，接著就有在
    場的人大喊罵三字經，說你打我「鬥陣」的，劉庠廉就抓住
    那個人的衣領，之後大家就一擁而上圍毆劉庠廉。我沒有帶
    任何兇器，其他人有攜帶3 、4 支木棒及球棒，另有看到陳
    昶榮到車上拿1 支鋁製球棒，因現場紛亂，我不清楚是何人
    毆打劉庠廉（警詢第2 、3 頁）等語。依此可知，系爭衝突
    時被告黃國智這方之攜帶棍捧等物之真實姓名年籍不詳20餘
    名男子，係被告陳昶榮因得知被告黃國智遭毆傷，並與對方
    （即劉庠廉）約於系爭時地談判，而由被告陳昶榮所召集前
    來為被告黃國智助勢；是系爭衝突自始至終，並無所謂第三
    群人存在。至被告黃國智事後於審理時改稱：我看到陳昶榮
    從小客車下車後，有20餘人騎著摩托車到現場加入圍毆，所
    以先前認為是陳昶榮叫來的，但事後我問陳昶榮，他說他也
    不認識，陳昶榮還因為此事生我的氣（審二卷第17頁）云云
    。惟查，系爭衝突時僅有被告黃國智等20餘人、與劉庠廉等
    3 人之兩群人，除此之外，並無其他第三群人存在，已如前
    述；且依證人黃鵬宇、劉秋延所述，第1 批人於劉庠廉到達
    前，即在現場等候，而第2 批人於到達現場後，隨即分發棍
    棒；又該20餘人亦參與圍毆劉庠廉等情以觀，足認該20餘人
    均為前來為被告黃國智助陣。是被告黃國智事後辯稱上情，
    應係避責及迴護被告陳昶榮之詞，殊難採信。
  (十一)綜上而論，於98年5 月8 日晚上，因劉庠廉與被告黃國智在
    課堂上因細故發生口角爭執，進而於下課時互毆，經由證人
    黃鵬宇居中約定於系爭時地協調，被告黃國智即邀同被告黃
    炫文，並以電話告知被告陳昶榮其遭毆及約定協調之事，被
    告陳昶榮以電話聯繫被告湯耿豪、周天佑及召集20餘名真實
    姓名年籍不詳男子，攜帶鋁棒、木棍等物前來助勢。嗣於系
    爭時地，劉庠廉與被告黃國智再度發生口角，被告黃國智、
    黃炫文、湯耿豪、周天佑等人即徒手、被告陳昶榮及其所召
    集之20餘人則分持鋁棒、木棍等物毆擊劉庠廉之頭部及身體
    部位，造成劉庠廉受有系爭重傷害等情，應堪認定。
四、至查：
  (一)證人張維峻於本院證稱：我與黃國智是正修科大的同班同學
    ，也認識黃炫文，我有看到整個打架過程，劉庠廉下車後他
    們就開始講，劉庠廉把一個人抓起來，就開始打，打到一半
    之後陸續有開車的人進來，拿棍棒下來打，後來劉庠廉倒地
    就散了；而黃國智、黃炫文及一個我不認識胖胖的人站在旁
    邊，從頭到尾黃炫文都站在旁邊聊天還有拿手機，他們從頭
    到尾沒有參與打群架行為，沒有動手，嘴裡沒有吆喝何事。
    我站的位置在後門口隔著馬路，已在對面（審二卷第62至73
    頁）等語。復，證人宋秉鴻於本院證稱：於98年5 月8 日晚
    上放學時，我在後門口等同學，見劉庠廉自一部車下車後，
    就被一群人圍住，那群人至少10個人，黃國智在該群人的外
    圈。我看到有談判的情形，但不清楚劉庠廉跟何人談，因為
    我站得有點遠，沒多久就打起來，我知道劉庠廉方好像有3
    個人，我不清楚對方總共有幾人，有很多人，我有看到球棒
    。打了一陣子後，有警察來，大家就散開了，散開之後，我
    看到劉庠廉坐在地上，有流血。我沒有看到黃國智動手，我
    不記得他在做何事，我只記得他站在外圍，還有看到黃國智
    叫其他人住手（審一卷第152 至180 頁）等語。又，證人吳
    忠翰於本院證陳：我與黃炫文是正修科大的同班同學，我放
    學時經過後門，被打的那位同學在我前面約三步的距離被攻
    擊，然後第二下就倒在我面前把停在校門口前面的機車撞倒
    。又我當時係因想找黃炫文，我要看黃炫文在那裡，所以才
    會去那裡；而黃炫文與倒下的人有段距離，即有一群人打著
    那個人，但黃炫文站在比較旁邊，與黃國智站在一起。我看
    到時已經快結束，不到3 分鐘就結束了，後來是我同學把我
    拉走。我不認識劉庠廉，看到的時候他還沒有倒下，有2個
    人持棍棒打他的頭，其中1 人拿木棒、另一人持棍棒型，不
    知道是木棒、鋁棒或鐵條，我有看到攻擊人的側臉，但現在
    已沒有印象。於劉庠廉被攻擊倒地後，因我已被拉開，故是
    否還有人再持棍棒持劉庠廉頭部，當時我已經不在場（審二
    卷第74至81頁）等語。
  (二)惟查，系爭衝突僅有劉庠廉與被告黃國智等人之兩方，並無
    存在第三群人，業如前述；且被告黃國智係因與劉庠廉互毆
    ，受有流鼻血之傷勢，在該處與劉庠廉談判，並召集多人前
    來，亦於系爭衝突前，與劉庠廉發生口角、互嗆，衡情被告
    黃國智豈會於動手後，若無其事而均未參與？甚至，於動手
    後規勸他人「住手」？又參以依前開證人黃鵬宇、劉家甫所
    述，及證人張鈞傑（詳如後述）所言，於系爭衝突開始時，
    劉庠廉、被告黃國智、黃炫文等人均為人群包圍，則證人張
    維峻豈能隔著馬路，自對面看見被告黃國智、黃炫文從頭至
    尾均未參與鬥毆？從而，證人張維峻、宋秉鴻之證詞，與事
    實有間，尚難採信。又依前所述，系爭衝突時劉庠廉至少遭
    7 、8 人以上攻擊，並證人黃鵬宇、劉家甫亦在其內欲阻擋
    針對劉庠廉之攻擊，情況很混亂；是以當時客觀情況，證人
    吳忠翰焉會僅因見剛與其上完課之同班同學黃炫文，即進入
    極度混亂之鬥毆內圍？與常情不符。且縱認證人吳忠翰所言
    屬實，其所見之狀況，僅為系爭衝突之後段、近結束時，而
    未能證明被告黃炫文均無參與本件，是難遽為被告黃炫文有
    利之認定。
  (三)證人張鈞傑於本院證陳：我與黃國智、陳昶榮、周天佑是高
    中同學，就讀正修科大，與黃國智不同班。於98年5 月8 日
    晚上，黃炫文打電話告訴我，黃國智遭劉庠廉毆打，及約放
    學後在後門口談事情，我就去廁所找黃國智，並打電話給陳
    昶榮、周天佑，告訴他們黃國智被打的事，他們說要過來看
    黃國智。我約周天佑及蔡亞辰到後門，我與周天佑有去看黃
    國智，是個別與黃國智講話，我先講完話並走回到後門的對
    面之機車停放處，周天佑再走回來，而蔡亞辰從頭到尾都在
    後門對面的馬路旁。我跟周天佑走回來不到1 分鐘，有聽到
    罵三字經，即見劉庠廉係與我不認識的一群人打起來，情況
    很混亂，我與周天佑沒有參與那一群人。因為覺得很可怕，
    所以於打架後約1 分鐘，我們就騎機車離開。又發生打架前
    ，劉庠廉有與黃國智講一下子的話，是在我與周天佑走過去
    跟被告黃國智講話之後，至於開始打架時，因為人太多了，
    黃國智與劉庠廉被人群包圍、擋住了，所以看不到他們的情
    形（審一卷第133 至148 頁）等語。又，證人蔡亞辰於本院
    證稱：於98年5 月8 日晚上，周天佑說他朋友被打，沒有車
    ，請我騎車載他過去正修科大。我們先去麥當勞聯絡張鈞傑
    ，再一起去正修科大後門。之後周天佑走到對面去跟人家講
    話，張鈞傑則在我旁邊，印象中張鈞傑沒有離開去跟人講話
    。周天佑跟對方講了不到10分鐘，然後他就走回來，走回來
    之後不到30秒就打起來了，是周天佑已經走到我旁邊，之後
    才有打架的事情。打起來後，我、周天佑、張鈞傑都沒有過
    去，我們一直站在該處看打架的過程，看一下就走了，大概
    看不到1 分鐘。我們沒有說為什麼要走，打起來就走了（審
    二卷第149 至157 頁）等語。
  (四)然查，被告周天佑因得知被告黃國智遭人毆傷，即請證人蔡
    亞辰騎機車搭載其前來探視被告黃國智，則於與被告黃國智
    談話後回到對面停放機車處，見被告黃國智與他人有打架情
    事，豈會置之不理，亦不留下了解狀況，於開始衝突後1 分
    鐘即離開？與常情不符。又依證人蔡亞辰所述，於被告周天
    佑走回來不到30秒就打起來；惟依前所述，劉庠廉與被告黃
    國智在系爭衝突前，亦有發生數分鐘口角爭執，則如何能於
    被告周天佑與黃國智談話後，隨即發生打架衝突？再者，被
    告周天佑於系爭衝突時，確在現場並腳踢劉庠廉，業如前述
    ，則又何能於系爭衝突時，另在後門口馬路對面？從而，證
    人張鈞傑、蔡亞辰之前開證詞，應係迴護被告周天佑，亦難
    採信。
五、按殺人罪之成立，須於實施殺害時，即具有使其喪失生命之
    故意，倘缺乏此種故意，僅在使其成為重傷，而結果致重傷
    者，祇與使人受重傷之規定相當，要難遽以殺人未遂論處。
    再殺人未遂與傷害之區別，本視加害人有無殺意為斷，被害
    人受傷之程度，被害人受傷處所是否為致命部位，及傷痕多
    寡，輕重如何，僅足供認定有無殺意之參考，究不能據為區
    別殺人未遂與傷害之絕對標準，故不能僅因被害人受傷之位
    置係屬人體要害，即認定加害人自始即有殺害被害人之犯意
    （最高法院48年臺上字第33號判例、94年度臺上字第6857號
    判決意旨參照）。查，本件被告黃國智與劉庠廉僅因課堂上
    口角，下課時互毆，受有流鼻血之傷勢，並無深仇大恨；且
    被告陳昶榮、黃炫文、湯耿豪、周天佑等人，與劉庠廉均無
    嫌隙、糾紛，僅因其等朋友即被告黃國智遭毆打，約定於系
    爭時地談判，而前來助勢；是衡其等行為動機，被告等人應
    僅意在傷害，即欲「教訓」劉庠廉。又本件係因證人黃鵬宇
    居中協調，於放學後在後門口「講一講」，被告等就於待放
    學後「講一講」之意義，認為可能發生衝突，始攜帶棍棒等
    物，是尚難僅以被告等有攜帶棍棒等物，即認其等主觀上有
    殺害劉庠廉之犯意存在。再參以證人黃鵬宇、劉家甫、劉秋
    延之前開證詞，被告黃國智等人與劉庠廉於系爭時地原係在
    講和，然於談話間再起爭執，始發生系爭衝突，益徵被告等
    人自始應無殺害劉庠廉之意思。從而，被告等主觀上應係出
    於普通傷害犯意為之，堪以認定。
六、又按刑法上之傷害致重傷係結果犯，如多數人下手毆打，本
    有犯意之聯絡，即屬共同正犯，對於共犯間之實施行為，既
    互相利用，就傷害之結果，自應同負責任；又傷害之結果，
    自係上訴人等合同行為所致，無論係何人所加之傷，在共犯
    間均應負全部之責，並無分別何部分之傷孰為下手人之必要
    （最高法院19年上字第1846號、27年上字第755 號判例意旨
    參照）。本件被告黃國智邀集被告黃炫文、陳昶榮，並被告
    陳昶榮召集被告湯耿豪、周天佑及20餘名友人至案發現場共
    同毆打劉庠廉，其中並有多人持棍棒等物擊打劉庠廉頭部之
    情，業如前述。又人體之頭部為職司掌管人體認知、思考、
    記憶、語言、精神意識知覺、各種器官正常運作中樞之大腦
    、小腦等重要器官之所在，係屬人體之要害，苟持硬物以砸
    擊人體頭部要害部位，稍有不慎，將導致肢體癱瘓、語言障
    礙等重傷害結果，此乃為具有普通知識經驗之一般人眾所週
    知之事；足認被告等人客觀上應可預見持棍棒等物擊打人體
    頭部，有傷及腦部神經而致人受有重傷害之可能，即其等對
    於所實施之傷害行為，在客觀上有發生致人語言機能等重傷
    加重結果之危險存在可得預見。再者，被告等人於斯時共同
    在場圍住劉庠廉，並出手毆打劉庠廉頭部及身體各部位，且
    亦見多人持棍棒等物，堪認被告等人於劉庠廉遭持棍棒擊打
    頭部時，亦同在場見聞且容任其友人之犯行，是被告等人主
    觀上雖無預見以棍棒擊打頭部之傷害行為會造成使人受重傷
    結果，即未有使人重傷之犯意，然在客觀上應可能預見其友
    人持棍棒擊打劉庠廉頭部，有傷及劉庠廉頭部致其重傷，亦
    即對以棍棒擊打人頭部之行為在客觀上有發生致人重傷加重
    結果之危險存在可得預見，而被告等人仍基於共同傷害之意
    思，夥同其20餘名友人在案發現場共同毆打劉庠廉頭部，並
    容任其友人徒手或分持棍棒共同毆打劉庠廉頭部，被告等人
    在客觀上得預見足以發生致重傷結果，竟疏未加以防範注意
    ，以致發生劉庠廉受有如上傷害，並造成右側偏癱及失語症
    之無法恢復原有狀況之重傷害結果，當係被告等人與其夥同
    至案發現場之友人互為利用他人之行為而達共同目的，依整
    體觀察，被告自應為共同行為結果負其責任。是本件傷害行
    為既在被告等人及其20餘名友人共同意思範圍內，對於其餘
    人之實施行為，既互相利用，且劉庠廉係被告等人及其20餘
    名友人共同實際參與毆打傷害而致重傷，其等之傷害犯行與
    劉庠廉之重傷結果間，顯有相當因果關係，則被告等人自應
    就共同傷害行為所生之重傷加重結果，共同負責。
七、綜上，本件事證明確，被告黃國智、陳昶榮、黃炫文、湯耿
    豪、周天佑等人共同傷害致人重傷之犯行，堪以認定，應予
    依法論科。
八、核被告黃國智、陳昶榮、黃炫文、湯耿豪、周天佑等人所為
    ，均係犯刑法第277 條第2 項後段傷害致人重傷罪。公訴意
    旨認被告等係犯刑法第271 條第2 項、第1 項之殺人未遂罪
    ，尚有未洽，惟其基本社會事實相同，本院自得變更起訴法
    條後審理之。被告黃國智、陳昶榮、黃炫文、湯耿豪、周天
    佑及其20餘名友人間，就本件犯行，有犯意聯絡及行為分擔
    ，應論以共同正犯。爰審酌被告等不思以理性、和平之方式
    處理糾紛，竟夥同20餘名真實姓名年籍不詳男子持棍捧等物
    毆打劉庠廉，致劉庠廉受有前揭失語等重傷害，使年僅25歲
    之劉庠廉終生存有交談障礙；被告黃國智居於主導地位，被
    告陳昶榮召集20餘名男子，並攜帶棍棒等物，亦持鋁棒擊打
    劉庠廉頭部，所犯情節較為重大；被告黃炫文、湯耿豪、周
    天佑僅為朋友助勢，非為主要行為人，所用手段之侵害性及
    危害性均屬嚴重，且犯後均矯飾犯行，態度不佳，迄今未與
    劉庠廉達成和解，亦未賠償損害等一切情狀，分別量處如主
    文所示之刑。
參、無罪部分：
一、公訴意旨略以：緣黃國智與劉庠廉於98年5 月8 日晚間，在
    課堂上因細故發生爭執，乃相約於系爭時地談判。被告黃思
    堂、蔡棋因被告黃國智邀集，於系爭時地攜帶棍棒前來助
    勢，雖預見數人同時徒手及及持棍棒毆打人體頭部，可能造
    成死亡之結果，竟仍基於縱使致人於死亦不違背其本意之未
    必故意，共同基於犯意之聯絡，先由被告黃國智帶頭大喊「
    就是他」等語，其餘人等大喊「給他死」等語，隨即或徒手
    或持棍棒，共同用力毆打劉庠廉頭部及身體各處，造成劉庠
    廉受有如上重傷害，並不支倒地。因認被告黃思堂、蔡棋
    涉犯刑法第271 條第2 項、第1 項之殺人未遂罪嫌。
二、按犯罪事實應依證據認定之，無證據不得認定犯罪事實；不
    能證明被告犯罪者，應諭知無罪之判決；刑事訴訟法第154
    條第2 項、第301 條第1 項分別定有明文。又認定犯罪事實
    所憑之證據，雖不以直接證據為限，間接證據亦包括在內；
    然而無論直接或間接證據，其為訴訟上之證明，須於通常一
    般之人不致有所懷疑，而得確信其為真實之程度者，始得據
    為有罪之認定，倘其證明尚未達到此一程度，而有合理之懷
    疑存在時，即無從為有罪之認定（最高法院76年台上字第49
    86號判例意旨參照）。再者，依刑事訴訟法第161 條第1項
    規定，檢察官對於起訴之犯罪事實，仍應負提出證據及說服
    之實質舉證責任，倘其所提出之證據，不足為被告有罪之積
    極證明，或其指出證明之方法，無從說服法院以形成被告有
    罪之心證，基於無罪推定之原則，自應為被告無罪判決之諭
    知（最高法院92年台上字第128 號判例意旨參照）。且按被
    告否認犯罪所持之辯解縱屬不能成立，仍非有積極證據足以
    證明其犯罪行為，不能遽為有罪之認定（最高法院30年上字
    第1831號判例意旨可資參照）。
三、公訴人認被告黃思堂、蔡棋涉有上開殺人未遂罪嫌，無非
    以證人即告訴人劉庠廉、證人黃鵬宇、劉家甫、劉秋延等之
    證詞等為其論據。訊據被告黃思堂、蔡棋均堅決否認有何
    殺人未遂犯行，被告黃思堂辯稱：我是義守大學學生，於98
    年5 月8 日晚上因陳昶榮打電話給我，說他朋友有事情，叫
    我去正修科大後門口看看，因蔡棋與陳昶榮有認識，所以
    我就打電話給蔡棋問他要不要去。下課後我開車搭載蔡棋
    到正修科大後門，當時後門那邊人、車很多，也沒有看到
    陳昶榮，我就打電話給陳昶榮，說我要走了，所以我並未下
    車，亦未於系爭衝突時在場。又不認識劉庠廉、黃國智及黃
    炫文等語；被告蔡棋辯稱：於98年5 月8 日晚上，黃思堂
    約我一起去正修科大後門，他說陳昶榮有事情，要去看看，
    是黃思堂開車載我去的。到達正修科大後門時，因當時人、
    車很多，我們並沒有下車，也沒有看到有打架的情形，現場
    停留約1 、2 分鐘，我們就走了等語。
四、經查：
  (一)證人即被告黃思堂於本院證稱：於98年5 月8 日我在義守大
    學上課時，陳昶榮打電話給我，因當時在上課中，對話很小
    聲，我沒問到底什麼事，只聽陳昶榮說他朋友有事情，問我
    下課時能否過去正修科大後門那邊；因蔡棋也是讀義守大
    學，並與陳昶榮認識，所以我就約蔡棋一起去。下課後我
    先開車到三民區○○路一間烤肉店載蔡棋後，即前去正修
    科大學後門附近，然因當時人、車很多，根本不能停車，我
    就停到前面蠻遠的地方，然後打電話給陳昶榮說車子不能停
    ，我想要走了，而陳昶榮在電話中只說「喔，好、好、好」
    這樣而已，所以我們就離開了，根本就沒有下車，也沒有在
    系爭衝突的現場，亦未參與（審三卷第70至72頁）等語。又
    證人即被告蔡棋於本院證述：我就讀義守大學夜間部，於
    98年5 月8 日晚上，黃思堂打電話給我，說陳昶榮有朋友被
    打，叫我陪他去，而我當日並未去義守大學上課，所以黃思
    堂就開車來三民區○○路載我。後來我們到達正修科大後門
    口時，當時人、車很多，無法停車，我們就將車子停在經過
    門口的附近，黃思堂就打電話給陳昶榮，說找不到他，我們
    要先走了，講完後我們就離開了，所以我們根本沒有下車，
    後來黃思堂再載我回去三民區○○路牽車（審三卷第93至97
    頁）等語。再者，證人即被告陳昶榮於本院證陳：我於98年
    5 月8 日有打電話給黃思堂，叫他來正修科大後門，但於系
    爭時地均未看見黃思堂及蔡棋，當時我有接到黃思堂的電
    話，說找不到我，他們要走了（審三卷第28頁）等語。經核
    前開證詞可知，被告黃思堂、蔡棋雖有應被告陳昶榮之邀
    ，於98年5 月8 日晚上10時多許，前去正修科大後門附近，
    惟因時值下課期間，人、車眾多，且找不到被告陳昶榮，而
    以電話告知陳昶榮其等欲離去之意後，即離開正修科大後門
    ，並未於系爭時地參與系爭衝突。
  (二)又查，觀之被告黃思堂所持用門號0000000000號及被告陳昶
    榮持用之門號0000000000號，於98年5 月8 日通聯紀錄各1
    份（警卷第89至92頁、第50頁），被告黃思堂於22時25分51
    秒，撥打電話予被告陳昶榮，發話基地台位置為高雄市○○
    區○○路二段279 號18樓；足見被告黃思堂確於98年5 月8
    日晚上10時25分許，在正修科大後門附近，撥打被告陳昶榮
    電話，告知欲先行離開。再者，檢視被告黃思堂前開行動電
    話之通聯情形，自98年5 月8 日22時29分33秒起至22時47分
    35分許，通聯計15通電話，即於系爭衝突期間，被告黃思堂
    均與他人電話通聯；是被告焉能於一面參與鬥毆，一面與人
    講電話？益徵被告黃思堂、蔡棋未於系爭時地參與系爭衝
    突甚明。
  (三)至，證人劉庠廉雖於本院證述：（當庭指認被告蔡棋）當
    天他有在現場，在此事發生之前，我沒有見過他，我之所以
    可以那麼確定當天他有在現場，係因他們都站在一起。關於
    蔡棋有無站比較特殊的位置或做的行為讓我印象深刻，所
    以讓我認得他乙事，恐懼，他當天有在場沒錯，我確定當天
    蔡棋有在場，且與黃國智他們站在一起。蔡棋當天有動
    手打我，我確定，他沒有攜帶武器，他用手打我頭。（當庭
    指認被告黃思堂）他當天有在我說的那聚集的10幾個人裡面
    ，我於此事件之前，沒有看過黃思堂，我之所以可以確認他
    當天有在我說的聚集的10幾個人裡面，依因身形，他和陳昶
    榮一起。當天黃思堂有動手打我，他沒有拿任何武器，他用
    手腳打我臉及頭（審一卷第58至60頁）等語。證人劉秋延於
    本院證稱：被告蔡棋有在場，他有出手打劉庠廉，當時我
    對他印象比較深刻是因為他一邊眼睛比較小，當時他沒有戴
    眼鏡，被告蔡棋當時是拿棍子毆打劉庠廉（審一卷第107
    頁）等語。惟查，被告黃思堂自陳身高165 公分、體重57公
    斤，被告蔡棋自陳身高175 公分、體重55公斤（審一卷第
    116 頁），是依被告黃思堂、蔡棋之身形均無特別突出之
    情事；且依前所述，系爭衝突時極為混亂，並系爭地點非光
    線充足之處；從而，尚難僅以證人劉庠廉、劉秋延依身形之
    指認，遽為被告黃思堂、蔡棋之認定。
五、綜上所述，公訴人所舉之證據，不足以證明被告黃思堂、蔡
    棋有公訴意旨所指殺人未遂犯行，無從使本院形成不致有
    所懷疑，而得確信之有罪心證。此外，復查無其他積極證據
    足以證明被告黃思堂、蔡棋確有公訴人所指之殺人未遂犯
    行，本件應屬不能證明被告犯罪，揆諸前揭說明，依法自應
    為被告黃思堂、蔡棋無罪判決之諭知。
據上論斷，應依刑事訴訟法第299 條第1 項前段、第300 條、第
301 條第1 項，刑法第277 條第2 項後段、第28條，判決如主文
。
本案經檢察官鄭珮琪到庭執行職務。
中    華    民    國    100    年    5    月    26    日
                  刑事第十六庭  審判長法  官  曾逸誠
                                      法  官  姚水文
                                      法  官  洪榮家
以上正本證明與原本無異。
如不服本判決應於收受送達後10日內向本院提出上訴書狀，並應
敘述具體理由；如未敘述上訴理由者，應於上訴期間屆滿後20日
內向本院補提理由書（均須按他造當事人之人數附繕本）「切勿
逕送上級法院」。
中    華    民    國   100    年    5     月    26    日
                                      書記官  陳鈺甯
附錄本案論罪科刑法條：
中華民國刑法第277條
傷害人之身體或健康者，處 3 年以下有期徒刑、拘役或 1 千元
以下罰金。
犯前項之罪因而致人於死者，處無期徒刑或 7 年以上有期徒刑
；致重傷者，處 3 年以上 10 年以下有期徒刑。